---
title: "二変量OLS | 計量社会科学分析の基礎"
---

## 二変量OLS | 計量社会科学分析の基礎

ここでは、2つの変数間の関係を定量化して、その関係が、

- 本当は無関係なのに、たまたま手にしたサンプルで関係があるように見えてしまうのか、
- それとも、サンプルで見えている関係が、母集団でも同じように存在しているのか、

を分析します。

先に、数式の表記について説明しておきます。

- 確率変数は大文字のイタリック体で表記します。例: $Y$, $X$。
- 変数の観測値はインデックスをつけて表記します。例: $Y_i$, $X_i$。
- パラメータはギリシャ文字で表記します。例: $\beta_0$, $\beta_1$。
- 確率変数の平均は、変数の上にバーをつけて表記します。例: $\bar{Y}$, $\bar{X}$。
- パラメータの推定値には、ハットをつけて表記します。例: $\hat{\beta}_0$, $\hat{\beta}_1$。
- サンプルサイズは $N$ で表記します。


## 二変量回帰モデル

ここでは従属変数 $Y$ 1つと独立変数 $X$ 1つの2変数からなる二変量回帰モデルを考えます。
次のようなモデルを推定する方法として、二変量OLSを学習します。

$$
Y_i = \beta_0 + \beta_1 X_i + \varepsilon_i
$$

ここで、$\beta_0$ や $\beta_1$ は**パラメータ**(parameter)と呼ばれるもので、それぞれ切片と傾きを表します。
$\varepsilon_i$ は**誤差項**(error term)と呼ばれるもので、観測されない要因を表します。
$i$ は観測単位を表すインデックスで、$i=1, 2, \ldots, N$ とします。




今、売上高 $Y_i$ と従業員数 $X_i$ のデータが手元にあるとしましょう。
横軸を従業員数、縦軸を売上高とした散布図に描くと次のようになります。

```{r fig01, filename="従業員数と売上高の散布図"}
#| code-fold: true
#| warning: false
#| message: false
pacman::p_load(tidyverse, ggthemes, GGally, gt, gtExtra, knitr, kableExtra, modelsummary)

set.seed(123) # 乱数のタネ
n <- 15 # サンプルサイズ
x <- seq(1, 10, length.out = n) # 独立変数
y <- 3 + 1.5 * x + rnorm(n, mean = 0, sd = 2) # 従属変数
data <- data.frame(x = x, y = y) # データフレームの作成
my_font <- if (Sys.info()["sysname"] == "Darwin") "HiraKakuProN-W3" else "sans"

# 作図
g <- ggplot(data, aes(x = x, y = y)) +
    geom_point(size = 2.5, color = "black", alpha = 0.8) +
    theme_economist_white(base_family = my_font) +
        labs(
        title = "データの散布図",
        x = "従業員数 (X)",
        y = "売上高 (Y)"
    )

print(g)
```

散布図をみると右肩上がりの関係があるように見えますが、もっと明確に変数間の関係を表すために、<span class="markp">そのデータを最も良く説明できる直線</span>をひこうと思います。
つまり、<span class="markp">切片の$\beta_0$と傾きの$\beta_1$を決めるということ</span>です。
この直線が「モデル」で、それぞれの黒い点とモデルの直線との縦軸方向への距離を「誤差」または「残差」と呼びます。


## 最小二乗法による係数推定

```{r fig02, filename="回帰式と誤差"}
#| code-fold: true
#| warning: false
#| message: false
#| # 回帰式をlm()で推定
model <- lm(y ~ x, data = data)
# 予測値をpredictedに格納
data$predicted <- predict(model)
# OSに合わせてフォントを自動選択（Macならヒラギノ、それ以外ならデフォルト）

g <- ggplot(data, aes(x = x, y = y)) +
    geom_segment(
        aes(xend = x, yend = predicted),
        color = "#D55E00", linetype = "dashed", alpha = 0.8, linewidth = 0.8
    ) +
    geom_point(size = 2.5, color = "black", alpha = 0.8) +
    theme_economist_white(base_family = my_font) +
    labs(
        title = "回帰式と誤差",
        x = "従業員数 (x)",
        y = "売上高 (y)"
    ) +
    geom_smooth(method = "lm", se = FALSE, color = "#0072B2", linewidth = 1.2) +
    theme(
        plot.title = element_text(face = "bold", size = 16),
        axis.title = element_text(size = 12),
    ) +
    annotate("text",
        x = min(data$x) + 2,
        y = max(data$y) + 1,
        label = "y[i] == beta[0] + beta[1] * x[i] + u[i]",
        parse = TRUE,
        size = 6, family = my_font
    )
print(g)
```

望ましい性質を備えた直線の引き方の1つとして、ガウス(Gauss)が構築した最小二乗法(Ordinaly Least Square Methods: OLS)について説明します。

## 内生性とバイアス

## 推定値の制度

## 確率の限界と一貫性

## 回答可能な問題 - 不均一分散と誤作同士の相関

## 適合度

## 外れ値

