## 因果の探究

他人や自分の説得させる証拠を提供したい。
ある現象の原因と結果を直接観察できないとき、データを用いて因果関係を探究する方法を学びます。
とはいえ、

$$
\text{相関係数} \not = \text{因果関係}
$$

であることを理解することが重要です。

本書では、原因を特定し、本当は何が重要で何が重要でないかを議論するために役立つ統計学を学びます。
そのために、第1章では、**3つの重要な概念**を紹介します。

1. <span class="markp">**特定化**(specification) : 統計モデルを記述すること</span>
2. <span class="markp">**統計的推論**(statistical inference) : データからモデルのパラメータを確率的に評価すること</span>
3. <span class="markp">**識別**(identification) : 因果関係を特定できる統計的検定を設計すること</span>

統計的推論と識別において2つの解決すべき課題も議論する。

1. <span class="marky">**ランダム性**(randomness) : データはランダムに生成されるため、偶然の要素が存在すること</span>
2. <span class="marky">**内生性**(endogeneity) : 説明変数と誤差項が相関していること</span>


## 特定化 - 基本となるモデル

何が原因で何が結果なのかをみるために、

1. 変数の特定
2. 変数間の関係を数式で表現

という2つのステップを踏む必要があります。
とりわけ、<span class="markp">結果を表す変数を**従属変数**(dependent variable)</span>と呼び、<span class="markb">原因を表す変数を**独立変数**(independent variable)</span>と呼びます。

たとえば、結果を表す変数を売上高、原因を表す変数を広告宣伝費とし、この2つの変数間の関係を

$$
\text{売上高} = a + b \times \text{広告宣伝費}
$$

という数式で表現することを**特定化**といいます。
上の式を、$a=10$、$b=0.5$とすると、以下のようなグラフになります。

```{r}
a <- 10
b <- 0.5
x <- seq(0, 100, by = 10)
y <- a + b * x
plot(x, y, type = "b", xlab = "広告宣伝費", ylab = "売上高")
```

この特定化が正しければ、広告宣伝費を10増加させると、売上高は5増加することになります。

テキストでは、ドーナツを食べた個数を独立変数、体重を従属変数とするモデルを特定化しています。
データハンドリングや作図のために、`tidyverse`パッケージを使用します。
`pacman`パッケージの`p_load`関数を使って、必要なパッケージをインストール/ロードします。
`load()`関数を使って、ドーナツのデータ`DonutData.Rdata`を読み込みます。
読み込んだデータを`data.frame()`関数を使ってデータフレーム`df`にまとめます。
次に、`ggplot2`パッケージを使って、ドーナツを食べた個数と体重の関係を散布図で可視化します。
```{r}
pacman::p_load(tidyverse) # パッケージをインストール/ロード
load("data/DonutData.Rdata") # ドーナツのデータを読み込む
df <- data.frame(name, donuts, weight, child , male) # データフレームにまとめる
ggplot(df) + # ggplotで作図
    aes(x = donuts, y = weight) + # ドーナツを食べた個数を横軸、体重を縦軸に設定
    geom_point() + # 散布図を書く
    geom_text(aes(label = name), vjust = -1, hjust = 0.5) + # ラベルを追加
    labs(x = "ドーナツを食べた個数", y = "体重(kg)") + # 軸ラベルを設定
    theme_bw() # 白黒テーマを適用
```

このとき、次のような関係を想定する。

$$
\text{体重}_i = \beta_0 + \beta_1 \times \text{ドーナツを食べた個数}_i + \varepsilon_i
$$

ここで、$i$は個人を表す番号、$\beta_0$は切片、$\beta_1$はドーナツを食べた個数の係数、$\varepsilon_i$は誤差項を表します。
関心があるのは、「ドーナツを食べた個数」が1単位増えたとき、「体重」がどれだけ増えるのかを意味する、$\beta_1$の値です。
上のモデルは、「ドーナツを食べた個数」と「体重」との間に、切片が$\beta_0$、傾きが$\beta_1$の線形関係があると仮定しています。
つまり、次のような直線を想定していることになります。
```{r}
#| code-fold: true
#| code-summary: "コードを表示"
ggplot(df) + 
    aes(x = donuts, y = weight) + geom_point() + 
    # ラベルにnameを重ならないように表示
    geom_text(aes(label = name), vjust = -1, hjust = 0.5) +
    geom_smooth(method = "lm", se = FALSE, color = "blue") +
    # 誤差項を表す点線を追加
    geom_segment(aes(x = donuts, xend = donuts, y = weight, yend = predict(lm(weight ~ donuts, data = df))), 
                 linetype = "dashed", color = "red") +
    theme_bw() + labs(x = "ドーナツを食べた個数", y = "体重(kg)")
```

この図の黒い点が実際のデータを、青い線が特定化したモデルを表しており、実際のデータとモデルの乖離である誤差項を赤い点線で表しています。
この統計モデルが現実のデータを完全に説明できているなら、実際のデータはすべて青い直線上に位置するはずですが、実際にはモデルからズレた場所に点があるため、誤差が存在します。
つまり、<span class="markp">「ドーナツを食べた個数」が「体重」に与える影響を完全に説明できていないということになり、説明できていない部分が誤差項$\varepsilon_i$に含まれている</span>ことになります。

## 2つの大きな課題 : ランダム性と内生性

### ランダム性と推論

<span class="markb">偶然にたまたま生じてしまっている結果</span>と、<span class="markp">偶然ではなく必然的に生じている結果</span>を区別することは重要です。
いま得られた結果が、本当は何の関係もないのに、偶然にたまたま関係があるように見えているのか、それとも因果関係によって生じているのかを区別するため、たまたま得られた結果ではない、という確信を得るための方法があります。
この方法は、**統計的推論**(statistical inference)、あるいは単に**推論**と呼ばれています。

### 内生性、外生性、および識別

統計学におけるもう一つの重要な課題は、**内生性**(endogeneity)と呼ばれる問題です。
これは、$X$と$Y$の間の関係を分析する際に、$X$が$Y$に影響を与えるだけでなく、$Y$も$X$に影響を与える可能性があることを指します。ドーナツを食べた個数以外にも体重に影響を与えている要因が存在するのに、それらをモデルに含めず、ドーナツを食べた個数だけを独立変数としてモデルを特定化していると、見落とされているその他の要因が体重に与えている影響はすべて誤差項$\varepsilon_i$に含まれてしまい、誤差項と独立変数が相関してしまうことになります。
このとき、ドーナツを食べた個数は**内生的**(endogenous)であると言います。

内生性の反対は**外生性**(exogeneity)です。
ある独立変数が外生的であるとは、その独立変数が誤差項と関係していないことを意味します。
われわれが変数間の関係を特定化する際の中心的な課題は、<span class="markp">内生性を回避し、外生的な独立変数を特定化すること</span>で、このプロセスを**識別**(identification)と呼びます。
その確認のために、**相関係数**(correlation coefficient)を用います。
テキストp.15の図1.5のように、独立変数と誤差項の相関係数を散布図で確認するのがよいでしょう。

### ケーススタディ：インフルエンザの予防接種

インフルエンザの予防接種が死亡を防いでいるかどうかを調べたい。
インフルエンザの予防接種を受けていれば1，受けていなければ0という変数を独立変数に、死亡したら1，死亡しなかったら0という変数を従属変数として特定します。

:::{.column-margin}
あるカテゴリーに該当すれば1、該当しなければ0という変数を**ダミー変数**(dummy variable)と呼びます。
:::

次に、この変数間の関係が次のようになっていると想定します。

$$
\text{死亡}_i = \beta_0 + \beta_1 \times \text{予防接種}_i + \varepsilon_i
$$

```{mermaid}
graph LR
    予防接種 --> 死亡
```

この特定化は正しいでしょうか？
もしかすると、健康への意識が高い人ほど、予防接種を受ける傾向があるかもしれません。

```{mermaid}
graph LR
    健康への意識 --> 予防接種
    予防接種 --> 死亡
```

健康への意識が高い人は、普段から健康的な生活を送っている可能性が高く、長生きする傾向がある、ということが考えられます。
つまり、普段の生活やその他条件をそろえた上で、予防接種を受けた人と受けなかった人の死亡率を比較することは非常に難しいということです。

### 議論してみよう - 労働経済学

大学を卒業することが収入にどのような影響を与えるかを調べたいとします。
独立変数として大学卒業を表すダミー変数を、従属変数として給与を設定して、次のようなモデルを特定化します。

$$
\text{給与}_i = \beta_0 + \beta_1 \times \text{大学卒業}_i + \varepsilon_i
$$

このとき、

1. $\beta_0$や$\beta_1$の値はどのような意味を持つでしょうか？
2. 誤差項にはどのようなものが含まれているだろうか？
3. 独立変数が内生的であるための条件は何でしょうか？
4. 独立変数は内生的でしょうか？そうであるならなぜでしょうか？
5. 内生性がどのようにして間違った推論になるか考えてみましょう。

## 絶対的基準としてのランダム化実験

外生的な変動をつくり出す法法として、**ランダム化実験**(randomized experiment)があります。があります。
ドーナツの例で言うと、大勢の人をランダムに集めて2つのグループに分け、片方のグループ(処置群)にはドーナツを食べさせ、もう片方のグループ(統制群)にはドーナツを食べさせないようにします。
その後、両グループの体重を比較することで、ドーナツを食べた個数が外生的に変動するようにして、ドーナツを食べた個数が体重に与える影響を推定することができます。
このような実験は**ランダム化比較実験**(Randomized Controlled Trial: **RCT**)と呼ばれ、因果関係を特定するための最も信頼できる方法とされています。ただし、倫理的な理由や実行の難しさから、すべての研究でRCTを行うことはできません。

RCTで得られた実験結果はどこまで一般化できるでしょうか？
ドーナツのRCTで得られた結果は、その他のスイーツや、その他の国の人々に一般化できるでしょうか？
このような問題は**外的妥当性**(external validity)の問題と呼ばれます。

:::{.column-margin}
外的妥当性とは、推論がどの程度一般化できるか、つまり、研究の結果が他の状況や集団に適用できるかどうかを指します。
それに対して、**内的妥当性**(internal validity)は、研究の結果がどの程度正確であるか、つまり、研究のデザインや実施が適切であり、結果が真の因果関係を反映しているかどうかを指します。
:::

